【裁判字號】    98,上易,1257
【裁判日期】    980706
【裁判案由】    詐欺
【裁判全文】
臺灣高等法院刑事判決                98年度上易字第1257號
上  訴  人
即  被  告  甲○○○
上列上訴人因詐欺案件，不服臺灣臺北地方法院97年度訴字第19
90號，中華民國98年4月24日第一審判決（起訴案號：臺灣臺北
地方法院檢察署97年度偵續字第195號），提起上訴，本院判決
如下：
    主  文
上訴駁回。
    理  由
一、按不服地方法院之第一審判決而上訴者，應向管轄第二審之
    高等法院為之。上訴書狀應敘述具體理由。上訴書狀未敘述
    上訴理由者，應於上訴期間屆滿後20日內補提理由書於原審
    法院，逾期未補提者，原審法院應定期間先命補正。第二審
    法院認為上訴書狀未敘述理由或上訴有第362條前段之情形
    者，應以判決駁回之。但其情形可以補正而未經原審法院命
    其補正者，審判長應定期間先命補正。刑事訴訟法第361條
    、第367條，分別定有明文。所謂不服第一審判決之具體理
    由，必係依據卷內既有訴訟資料或提出新事證，指摘或表明
    第一審判決有何採證認事、用法或量刑等足以影響判決本旨
    之不當或違法，而構成應予撤銷之具體事由，始克當之，例
    如：依憑證據法則具體指出所採證據何以不具證據能力，或
    依憑卷證資料，明確指出所為證據證明力之判斷如何違背經
    驗、論理法則；倘僅泛言原判決認定事實錯誤、違背法令、
    量刑失之過重或輕縱，而未依上揭意旨指出具體事由，或形
    式上雖已指出具體事由，然該事由縱使屬實，亦不足以認為
    原判決有何不當或違法者，如對於不具有調查必要性之證據
    ，法院未依聲請調查亦未說明理由，或援用證據不當，但除
    去該證據仍應為同一事實之認定，皆難謂係具體理由，俾與
    第二審上訴制度旨在請求第二審法院撤銷、變更第一審不當
    或違法之判決，以實現個案救濟之立法目的相契合，並節制
    濫行上訴，此有最高法院97年度臺上字第892號判決足資參
    照。是以上訴人之上訴書狀或補提之上訴理由書，雖有敘述
    上訴理由，惟並未具體敘述第一審判決有上述違法、不當情
    形，即與未敘述具體理由無異，其所為上訴，即不符合上訴
    之法定要件。
二、本件上訴人即被告甲○○○之上訴意旨略稱：
（一）被告因識字不多，誤信他人所託，遂將舊式國民身分證持
      交楊玉玫委託代理換發新式國民身分證，聽信楊玉玫等人
      之讒言投資加城公司新台幣（下同）10萬元。事前被告並
      不知情遭楊玉玫盜用身分證成為加城公司負責人，亦未曾
      幫助楊玉玫向告訴人振沅公司詐騙款項。
（二）被告因年老識字不深，誤信楊玉玫值得託付信任，未曾懷
      疑楊玉玫言行與加城公司實際經營情形。被告因一時糊塗
      ，錯信他人將積蓄投資入股加城公司，又因不擅經營管理
      業務致託他人處理一切相關事項，絕無意圖詐領協助犯罪
      ，且於本案被告亦受其害，損失積蓄又須負擔一筆國家貿
      易所得稅，並身陷刑事責任訴訟中，實屬無妄之災。爰提
      起
      本件上訴云云。
三、原審認定被告犯罪事實如下：
（一）緣有自稱「阿惠」之楊玉玫（未據起訴）與謝東煌（現另
      案由臺灣臺北地方法院檢察署通緝中）二人共謀，由謝東
      煌提供其所有臺北市○○區○○路307號1樓房屋作為加城
      公司登記營業所在地，楊玉玫則負責提供不知情之胞妹楊
      毓玲、楊毓瓊國民身分證，共同偽造楊毓玲、楊毓瓊名義
      之股東願任同意書，由楊毓玲擔任加城公司名義負責人，
      而於民國94年6月29日向臺北市政府提出公司設立登記申
      請，經臺北市政府於94年6月30日核准設立登記在案。
（二）被告於94年5月間，受楊玉玫聘雇，在加城公司負責清潔
      及看管門戶之工作，其明知加城公司為虛設公司，並無實
      際營業之事實，竟受楊玉玫、謝東煌之邀，應允擔任加城
      公司名義負責人，並於94年5月31日，依楊玉玫指示，將
      戶籍自屏東縣潮州鎮○○路168之2號，遷至楊玉玫位於臺
      北市大安區○○○路○段225號地下3樓之9居住處所。被告
      得預見其擔任虛設行號加城公司名義負責人，可誤導不特
      定廠商錯信加城公司係正常營業之公司，使楊玉玫、謝東
      煌得以加城公司名義對外向訂貨廠商遂行詐欺取財犯罪，
      仍在該結果發生，不違背其本意之情況下，基於幫助詐欺
      取財之犯意，於不詳時、地將其舊式國民身分證持交楊玉
      玫配合辦理公司變更登記事宜，使楊玉玫、謝東煌得於95
      年2月17日檢具95年2月10日之加城公司章程、被告股東願
      任同意書等文件資料向臺北市政府提出申請，並經臺北市
      政府於95年2月24日核准變更登記加城公司名義負責人為
      被告後，楊玉玫、謝東煌二人遂共同意圖為自己不法所有
      ，基於詐欺取財犯意聯絡，於96年1月間某日，由謝東煌
      向振沅公司負責人李英傑謊稱：加城公司有從事火雞肉買
      賣業務，可向加城公司訂購火雞肉云云，楊玉玫則出面冒
      用被告名義與李英傑接洽，佯稱係加城公司負責人，可供
      應火雞肉現貨云云，致使李英傑陷於錯誤，誤以為加城公
      司係從事火雞肉買賣之正常營運公司，而於96年1月16日
      匯款70萬零3百元至加城公司華南商業銀行長春分行帳號0
      00000000000號帳戶中訂購火雞肉。因李英傑在匯款後，
      加城公司仍遲未交貨，謝東煌及楊玉玫均避不見面，李英
      傑始知受騙，報警循線查獲被告。
三、被告於原審雖矢口否認上述犯行，然析原審判決之理由，原
    審係以下列事證，認定被告犯罪事實：
（一）李英傑係於96年1月間某日，遭謝東煌向其謊稱：加城公
      司有從事火雞肉買賣業務，可向加城公司訂購火雞肉云云
      ；另由楊玉玫出面冒用被告名義，自稱係加城公司負責人
      ，可供應火雞肉現貨而與李英傑接洽云云，使李英傑陷於
      錯誤，誤以為加城公司係從事火雞肉買賣之正常營運公司
      ，而於96年1月16日匯款70萬3百元至加城公司華南商業銀
      行長春分行帳號000000000000號帳戶以訂購火雞肉等情，
      業據李英傑於警詢及偵查中證述在卷（見第1563號偵查卷
      第6頁至第8頁、第195號偵查卷第20頁、第21頁），並有
      匯款單在卷可憑（見第1563號偵查卷第33頁），此部分之
      事實，堪以認定。
（二）加城公司係於94年6月29日，以臺北市○○區○○路307號
      1樓作為公司營業登記所在地，證人楊毓玲、楊毓瓊擔任
      公司股東，並由證人楊毓玲擔任名義負責人等資料向臺北
      市政府申請設立登記，經臺北市政府於94年6月30日核准
      設立登記在案，有臺北市政府函、加城公司章程、公司登
      記收納款項收據、公司登記申請書、公司設立登記預查名
      稱申請表、股東同意書、委託書、設立登記資本查核報告
      書、資產負債表、存摺明細及證人楊毓玲、楊毓瓊國民身
      分證影本在卷可稽（見臺北市商業管理處加城公司案卷影
      本第1頁至第9頁）。而楊毓玲、楊毓瓊於偵查中均證稱：
      加城公司登記案卷中所檢附其二人之國民身分證影本，確
      係其二人之證件無誤，然其等並未出資擔任股東申請設立
      登記加城公司等語。楊毓瓊於偵查中證稱：除曾將其國民
      身分證持交胞姐楊玉玫辦理子女戶籍外，未曾持交第三人
      ，李英傑所指自稱「阿惠」之成年女子貌似其姐楊玉玫等
      語（見第195號偵查卷第91頁、第92頁）。又加城公司設
      立登記所在地「臺北市○○區○○路307號1樓」建物，係
      登記為謝東煌所有，與謝東煌擔任負責人之昇昀有限公司
      （下稱昇昀公司）公司登記所在地相同，有臺北市士林地
      政事務所98年2月12日北市士地三字第09830212900號函所
      附臺北市○○區○○路307號1樓建物登記簿謄本附卷（見
      原審卷第48頁至第66頁）、臺北市商業管理處昇昀公司登
      記案卷影本可按，足認加城公司係楊玉玫、謝東煌以盜用
      楊毓瓊、楊毓玲國民身分證及偽造股東願任同意書等文件
      資料，以楊毓玲擔任名義負責人所申請設立登記，惟實際
      上並無營業事實之虛設公司甚明。
（三）被告於加城公司完成設立登記後，係先受自稱「阿惠」之
      楊玉玫之邀，在加城公司擔任清潔及看管門戶等工作，再
      依楊玉玫指示，於94年5月31日將戶籍自屏東縣潮州鎮○
      鄰路168之2號，遷至楊玉玫位在臺北市大安區○○○路○
      段225號地下3樓之9之住居所，並應楊玉玫及謝東煌之邀
      ，同意擔任加城公司名義負責人，並將其舊式國民身分證
      持交楊玉玫，配合辦理變更登記為加城公司名義負責人，
      嗣經臺北市政府於95年2月24日核准變更登記加城公司負
      責人為被告等情，業經被告於偵查中及原審審理時坦承：
      「（是否加城公司負責人？）是…」、「…他們說我比較
      有空，要我當負責人」、「（你的身分證拿給誰去辦公司
      登記？）阿惠…」、「（嘉義市東區戶政事務所98年3月5
      日嘉市東戶資字第0980000908號函暨函附資料有何意見？
      ）這個就是「阿惠」。」、「（妳的戶籍的地址本來是否
      在屏東縣潮州鎮○○路168之2號？）對…」、「（妳94年
      5月31日為何將妳的戶籍遷到臺北市大安區○○○路○段22
      5號地下3樓之9？）我來工作，「阿惠」跟我講要遷戶口
      ，才不會被罰沒有遷流動戶口。」、「我是已經上來臺北
      做了幾天之後，才回去遷戶口的。」、「（妳在加城公司
      負責什麼業務？）顧裡面、掃裡面。」等語（見第2778號
      偵查卷第20頁、第21頁、第195號偵查卷第20頁、原審卷
      第111頁、第112頁及其反面、第113頁背面），並有臺北
      市松山區地政事務所97年4月14日北市松戶字第097302726
      00號函覆之被告戶籍遷移資料、楊玉玫個人基本資料查詢
      結果及臺北市大安區戶政事務所98年2月19日北市安戶字
      第09830096800號函暨函覆之楊玉玫歷次辦理換發、補發
      身分證、印鑑正名等事項所填具之申請書、證件及照片資
      料、嘉義市東區戶政事務所98年3月5日嘉市東戶資字第09
      80000908號函附楊玉玫95年3月30日遷入戶籍登記申請書
      及95年10月12日換發國民身分證申請書（見第195號偵查
      卷第39頁、第40頁、原審卷第38頁、第87頁至第91頁、第
      96頁至第98頁）、臺北市政府府建商字第09573264700號
      函、95年2月10日之加城公司章程、公司登記收納款項收
      據、公司登記申請書、委託書、股東同意書、董事願任同
      意書、加城公司章程修正條文對照表、被告及案外人張瑞
      龍之國民身分證影本、股東名簿在卷可按（見臺北市商業
      處加城公司案卷影本第10頁至第16頁）。
（四）被告於原審陳稱其有投資10萬元至加城公司（見原審卷第
      113頁），則被告除在公司內擔任清潔及看管門戶工作外
      ，對於加城公司實際營運情形當有所知悉。而被告與楊玉
      玫間並無任何親屬關係，被告係一具有相當社會經驗之成
      年人，在政府以電子媒體大肆宣導國民如何配合全面換發
      新式身分證之時間及方式時，豈有不知僅需持舊式國民身
      分證及近照即可自行前往戶政機關辦理換發新式國民身分
      證之理。從而，被告辯稱：我有投資加城公司10萬元，不
      知業已成為加城公司名義負責人，因不知如何辦理換發新
      式身分證，始將舊式國民身分證持交楊玉玫代辦云云，顯
      係事後卸責之詞，不足採信。
（五）據上，足以認定被告係受楊玉玫、謝東煌之邀，應允擔任
      加城公司名義負責人，進而交付其舊式國民身分證予楊玉
      玫，配合辦理加城公司變更登記負責人，其係在同意配合
      之情況下，擔任加城公司人頭負責人甚明。
（六）又被告於偵查中對於加城公司究有無營業事實及實際負責
      人究為何人乙節，原供稱：加城公司係在經營豬肉買賣業
      務云云（見第2778號偵查卷第20頁），嗣又改稱：加城公
      司係在經營飲料買買業務云云（見第195號偵查卷第19頁
      ），先後不一，互異其詞。其於偵查中另坦稱：我不知加
      城公司實際經營者究為何人（見第2778號偵查卷第21頁）
      。綜上情事，若非加城公司實際上並無營業，被告對於加
      城公司究竟係從事何種貨品買賣及實際負責人等基本資料
      ，絕不至於無法予以說明，被告對加城公司實際上並無營
      業之事實，應知悉甚詳，被告竟將其國民身分證交予楊玉
      玫使用，掛名擔任虛設行號加城公司之所謂人頭負責人，
      此舉可誤導不特定廠商錯信加城公司係正常營業之公司，
      便於楊玉玫、謝東煌以加城公司名義對外向廠商遂行詐購
      貨物之欺取財犯罪，並逃避追查，被告容任詐欺取財結果
      之發生，其主觀上顯有幫助楊玉玫、謝東煌遂行詐欺取財
      之不確定故意至為灼然。被告上開幫助詐欺取財犯行，洵
      堪認定。
五、經核原審對於被告幫助詐欺取財犯罪事實之認定，已詳予說
    明所憑證據及得心證之理由，並未違背經驗與論理法則，被
    告提起上訴，再度爭執原審所為之事實認定。惟按：
（一）被告經臺北市政府於95年2月24日核准變更登記為加城公
      司名義負責人之客觀事實，有臺北市政府府建商字第0957
      3264700號函、95年2月10日之加城公司章程、公司登記收
      納款項收據、公司登記申請書、委託書、股東同意書、董
      事願任同意書、加城公司章程修正條文對照表、被告及案
      外人張瑞龍之國民身分證影本、股東名簿在卷可憑（見臺
      北市商業處加城公司案卷影本第10頁至第16頁），被告對
      上揭卷證資料亦於原審表示沒有意見（見原審卷第110頁
      ），原審認定被告為本件案發時之加城公司登記名義負責
      人，並無違誤。
（二）本件詐欺取財犯罪之共同正犯楊玉玫、謝東煌二人，係以
      加城公司之名義，由謝東煌向李英傑謊稱可向加城公司訂
      購火雞肉，使李英傑因而陷於錯誤，匯款70萬零3百元至
      加城公司華南商業銀行長春分行帳號000000000000號帳戶
      ，亦有李英傑於警詢及偵查中之證述及匯款單在卷可稽（
      見第1563號偵查卷第6頁至第8頁、第195號偵查卷第20頁
      、第21頁、第156 3號偵查卷第33頁）。被告於偵查中陳
      稱：「我是加城公司負責人，但是我們公司只賣豬肉，沒
      賣火雞肉。」、「…他們說我比較有空，要我當負責人。
      」（見第2778號偵查卷第20頁、第21頁）、「身分證拿給
      阿惠去辦公司登記，還拿照片給他。」（見第195號偵查
      卷第20頁），足認被告主觀知悉其登記為加城公司登記名
      義負責人。而從被告於偵查中供稱：「加城公司係在經營
      豬肉買賣業務…」（見第2778號偵查卷第20頁）、「加城
      公司係在經營飲料買買業務…」（見第195號偵查卷第19
      頁）、「不知加城公司實際經營者究為何人」（見第2778
      號偵查卷第21頁）等互為迥異而無法具體說明公司究係從
      事何種貨品買賣及實際負責人等基本資料之陳詞觀之，足
      認被告明知加城公司並無實際營業之事實，被告竟將其國
      民身分證交予楊玉玫使用，掛名擔任虛設行號加城公司之
      人頭負責人，便於楊玉玫、謝東煌以加城公司名義對外向
      廠商遂行詐騙貨物之詐欺取財犯罪，並逃避追查，被告容
      任詐欺取財結果之發生，其主觀上顯有幫助楊玉玫、謝東
      煌遂行詐欺取財之不確定故意甚明。被告以其係由楊玉玫
      代為換領新式國民身分證、有投資加城公司10萬元、識字
      不多、不聞公司業務經營管理，委託他人處理一切相關事
      項等陳詞置辯，無從推翻原審犯罪事實認定之基礎。
六、綜上所述，本件被告以擔任加城公司登記名義負責人之方式
    ，幫助楊玉玫、謝東煌遂行詐欺取財犯罪。原審以被告係犯
    刑法第339條第1項、第30條之幫助詐欺取財罪，被告曾因違
    反毒品危害防制條例案件，經臺灣屏東地方法院以94年度簡
    字第295號判決判處有期徒刑4月，於94年12月20日易科罰金
    執行完畢，有本院被告前案紀錄表在卷可稽，其於有期徒刑
    執行完畢後，5年內故意再犯本件有期徒刑之罪，為累犯，
    依刑法第47條第1項規定加重其刑，又認定被告幫助他人犯
    罪，為幫助犯，應依刑法第30條第2項規定，按正犯之刑減
    輕之，並依刑法第71條第1項規定，先加重後減輕，復審酌
    被告犯罪動機、目的、手段、明知加城公司實際上並無營業
    ，僅係一虛設行號，竟仍應允楊玉玫、謝東煌出名擔任加城
    公司名義負責人，將其舊式國民身分證持交楊玉玫辦理加城
    公司變更登記負責人事項，使楊玉玫、謝東煌得以加城公司
    名義向李英傑施詐，詐得款項達70萬零3百元，惟念其非實
    際遂行詐欺犯行之人，然犯後飾詞卸責，不知悔改之態度等
    一切情狀，量處被告有期徒刑6月，如易科罰金以1千元折算
    1日，再依中華民國96年罪犯減刑條例第2條第1項第3款，減
    為有期徒刑3月，如易科罰金以1千元折算1日。核原判決認
    事用法尚無不當，關於刑度之裁量亦已參酌刑法第57條各款
    事由，堪屬妥適允當。被告雖執前詞提起上訴，然核其所述
    各項，均僅重複爭執業經原審審酌，並於理由中詳為說明不
    予採認之事項，並未具體指摘原判決關於認定事實及適用法
    律與刑罰之量定，有何違法或不當之處，依首揭說明，本件
    上訴不合上訴之法定要件，應予駁回，並不經言詞辯論為之
    。
據上論斷，應依刑事訴訟法第367條前段、第372條，判決如主文
。
中    華    民    國     98    年     7   月    6     日
                    刑事第十三庭審判長法  官   曾德水
                                      法  官   林婷立
                                      法  官   陳恆寬
以上正本證明與原本無異。
不得上訴。
                                      書記官   黃家麟
中    華    民    國    98    年    7     月    8     日
附錄本案論罪科刑法條：
中華民國刑法第339條
意圖為自己或第三人不法之所有，以詐術使人將本人或第三人之
物交付者，處5年以下有期徒刑、拘役或科或併科1千元以下罰金
。
以前項方法得財產上不法之利益或使第三人得之者，亦同。
前二項之未遂犯罰之。


司法院資訊處製作；財團法人民間司法改革基金會備份。
